【裁判字號】    97,台上,4810
【裁判日期】    970926
【裁判案由】    詐欺
【裁判全文】
最高法院刑事判決            九十七年度台上字第四八一０號
上  訴  人  台灣高等法院台中分院檢察署檢察官
被      告  甲○○
上列上訴人因被告詐欺案件，不服台灣高等法院台中分院中華民
國九十七年七月三十一日第二審判決（九十七年度上易字第九九
四號，起訴案號：台灣台中地方法院檢察署九十六年度偵字第二
八一一七號），提起上訴，本院判決如下：
    主  文
原判決撤銷，發回台灣高等法院台中分院。
    理  由
本件原判決認定被告甲○○預見依一般社會生活通常經驗，提供
金融帳戶予他人使用，可能幫助他人犯罪，竟仍不違其本意，基
於幫助詐欺集團犯罪之犯意，於民國九十五年九月十二日，至台
中市○○路五八０號三信商業銀行成功分行（下稱三信商銀）申
請開立0000000000號帳戶，並於九十五年九月十二日
起至同年十一月七日該期間內之某日，在不詳地點，將其所有上
開帳戶之存摺及印章，提供予某不詳姓名、年籍之詐欺集團成員
。嗣該詐欺集團取得上開帳戶存摺及印章，即基於意圖為自己不
法所有之詐欺犯意聯絡，於九十六年六月十五日十時許，推由姓
名、年籍不詳，自稱「劉專員」及「蔡小姐」之成年人士，致電
向乙○○詐稱：貸款已撥款，須至銀行辦理語音轉帳，以利撥款
云云，致乙○○陷於錯誤，依指示至京城銀行朴子分行，為其原
有之帳戶（帳號：000000000000號）辦理語音轉帳
功能，詐騙集團人員待乙○○辦妥後，隨即撥打電話聯繫乙○○
，利用如何教導乙○○使用語音轉帳功能之藉口，騙取語音轉帳
之密碼後，即共同基於意圖為自己不法所有之犯意，於九十六年
六月十五日十二時五十九分許，未經乙○○授權，即以不正方法
擅自連接並輸入乙○○之密碼至京城銀行朴子分行之電腦設備，
俟電腦讀取確認該密碼為正確後，詐欺集團成員再冒用存戶乙○
○之名義，輸入將其所有該帳戶內存款新台幣（下同）五十萬二
千三百一十六元轉帳匯入被告上開帳戶之虛偽資料，藉此製作乙
○○上開帳戶內存款之虛偽轉出紀錄，而欲取得乙○○之財產，
因被告之上開帳戶，係其向三信商銀辦理汽車貸款時所設立用以
繳納分期付款之帳戶，卻自始未曾依約繳納分期款項，致乙○○
所有之上開款項匯入被告之上開帳戶後，於詐騙集團之成員尚未
領取前，即遭三信商銀扣抵汽車貸款應繳納之本息三十一萬五千
四百四十九元，另因乙○○查覺有異，隨即報警處理，致所剩之
餘款，詐騙集團成員尚未及領取，而詐欺未遂，三信商銀則於九
十七年七月二十四日，將上開五十萬二千三百一十六元匯還至乙
○○上開京城銀行朴子分行之帳戶等情。因而撤銷第一審之科刑
判決，改判仍論處被告幫助共同意圖為自己不法之所有，以不正
方法將虛偽資料輸入電腦，製作財產權之得喪紀錄，而取得他人
財產未遂罪刑，固非無見。
惟查：（一）犯最重本刑為五年以下有期徒刑以下之刑之罪，而
受六個月以下有期徒刑或拘役之宣告，得易科罰金，刑法第四十
一條第一項前段定有明文。本件原判決認定被告有原判決事實欄
所載犯行，並依刑法第三百三十九條之三第一項之罪論科。惟該
罪之最重本刑為七年以下有期徒刑，係不得依刑法第四十一條規
定易科罰金之罪，原判決卻依刑法第四十一條第一項前段規定，
對被告所判處之有期徒刑二月為易科罰金之諭知，顯有判決適用
法則不當之違背法令。（二）法院之審判，應以起訴之犯罪事實
為範圍。而法院於不妨害事實同一之範圍內，倘於被告防禦權行
使無妨礙，自仍得自由認定事實，適用法律，變更檢察官之起訴
法條，庶維訴訟經濟原則，復無損被告之權益保障。又檢察官代
表國家提起公訴，依檢察一體原則，到庭實行公訴之檢察官如發
現起訴書認事用法有明顯錯誤，固得本於自己確信之法律見解，
於論告時變更起訴之法條。惟法院審判之範圍，基於不告不理原
則，應以經起訴之被告犯罪事實為界限。被告犯罪事實是否已經
起訴，依刑事訴訟法第二百六十四條第二項規定，係以起訴書之
犯罪事實欄，已否就特定犯罪之構成要件具體事實為記載為斷，
與所犯法條欄有無記載起訴法條或記載是否正確不生影響。本件
起訴書犯罪事實記載：被告可預見若提供金融機構帳戶供不詳身
分之人使用，可能遭利用於遂行財產上犯罪之目的，竟仍基於幫
助詐欺取財之不確定故意，於九十五年九月十二日，至台中市○
○路五八０號之三信商銀申請開立帳號：0000000000
號帳戶後，即於當日至同年十一月七日之間某日，在不詳地點，
將其所有上開帳戶之存摺及印章，交予某不詳姓名年籍之詐欺集
團成員，幫助該詐欺集團為詐欺取財犯行時，作為存、匯款及提
款帳戶使用，任由他人藉以遂行詐欺取財犯罪，嗣前揭詐欺集團
成員共同基於意圖為自己不法所有之犯意聯絡，於九十六年六月
十五日上午十時許，撥打電話予乙○○，向乙○○詐稱因貸款已
經撥款下來，欲幫乙○○辦理貸款，而要求乙○○至京城銀行辦
理語音轉帳，致乙○○陷於錯誤，遂依指示前往京城銀行辦理語
音轉帳，而將其在京城銀行帳戶內之存款五十萬二千三百一十六
元轉帳匯入被告之上開三信商銀帳戶內，涉犯刑法第三百三十九
條第一項之普通詐欺取財罪嫌。雖原審審理時公訴檢察官將起訴
法條變更為刑法第三百三十九條之三第一項之利用電腦設備詐欺
罪，然並不影響原起訴之犯罪事實。原判決就認定被告有上開電
腦詐欺犯罪之論罪事實與起訴書所載之詐欺取財犯罪事實，兩者
之間基本社會事實是否相同？及其間何以不妨害事實同一之理由
，均未說明，遽行判決，即有判決理由不備之違誤。以上或係上
訴意旨所指摘，或為本院得依職權調查之事項，應認原判決有撤
銷發回更審之原因。
據上論結，應依刑事訴訟法第三百九十七條、第四百零一條，判
決如主文。
中    華    民    國  九十七  年    九    月  二十六  日
                      最高法院刑事第六庭
                          審判長法官  洪  清  江
                                法官  韓  金  秀
                                法官  林  勤  純
                                法官  李  錦  樑
                                法官  陳  國  文
      本件正本證明與原本無異
                                      書  記  官
中    華    民    國  九十七  年    十    月    三    日
                                                      Ｑ


司法院資訊處製作；財團法人民間司法改革基金會備份。
